【裁判字號】    95,訴,1239
【裁判日期】    970825
【裁判案由】    撤銷詐害債權行為
【裁判全文】
臺灣士林地方法院民事判決              95年度訴字第1239號
原      告  花旗（台灣）商業銀行股份有限公司
                      統一編號.
法定代理人  乙○○
訴訟代理人  陳世英律師
複  代理人  程巧亞律師
被      告  丁○○
            丙○○
                        號
兼上2 被告
訴訟代理人  甲○○
上列當事人間撤銷詐害債權行為事件，本院於97年8 月14日言詞
辯論終結，判決如下：
    主  文
被告甲○○、丁○○間就座落台北市○○區○○段二小段一０一
、一０一之二、一０一之三地號，權利範圍四二一二０分之一六
六之土地，於民國九十五年四月十七日所為夫妻贈與之債權行為
及民國九十五年五月四日所為所有權移轉之物權行為，應予撤銷
。
被告丁○○應將前項不動產以夫妻贈與為原因，於民國九十五年
五月四日為登記日期，向臺北市松山地政事務所辦理所有權移轉
之登記，予以塗銷。
被告丙○○應將前項不動產，於民國九十五年七月十一日以臺北
市松山地政事務所南港字第０七七六九０號設定登記之最高限額
新臺幣貳佰拾萬元之抵押權，予以塗銷。
訴訟費用新臺幣肆萬伍仟肆佰伍拾壹元由被告負擔。
    事  實  及  理  由
一、原告起訴時原為華僑商業銀行股份有限公司（下稱華僑銀行
    ），法定代理人為張嵩峨，嗣於民國96年12月1 日被花旗（
    台灣）商業銀行股份有限公司合併，華僑銀行為消滅銀行，
    花旗（台灣）商業銀行股份有限公司為存續銀行，法定代理
    人變更為乙○○，並於97年6 月16日向本院依法聲明承受訴
    訟，經核無不合，應予准許。
二、原告起訴主張：訴外人翔發機械股份有限公司（下稱翔發公
    司）於90年7 月20日邀同被告甲○○為連帶保證人，分別於
    94年3 月18日、同年11月7 日、11月28日、12月28日向華僑
    銀行借款4 筆共新台幣（下同）2,030 萬元，嗣訴外人翔發
    公司未如期清償，被告甲○○為連帶保證人應負連帶給付責
    任，詎被告甲○○為逃避保證義務，竟於95年4 月17日將其
    所有座落台北市○○區○○段二小段101 、101 之2 、101
    之3 （原為101 地號，嗣於95年8 月14日分割為101 、101
    之2 、101 之3 地號），權利範圍42120 分之166 之土地（
    下稱系爭土地），以夫妻贈與為原因，贈與予其妻即被告丁○○，並於95年5 月4 日完成移轉登記。被告甲○○係系爭
    土地之所有人，為逃避債務，將系爭土地無償贈與予被告丁○○，被告甲○○、丁○○間之贈與行為，為無償之法律行
    為，而被告甲○○除名下系爭土地外，已無其他財產供清償
    其對原告之債務，而贈與行為將致其本身陷於無資力，以致
    原告之債權有不能受償之虞，顯有害及原告之債權。再被告
    丁○○於受贈移轉系爭土地所有權後，隨即於95年7 月11日
    以臺北市松山地政事務所南港字第077690號，設定權利價值
    最高限額230 萬元，存續期間自95年7 月6 日至125 年7 月
    5 日之抵押權予被告丙○○，被告丙○○與丁○○有親誼關
    係，明知被告甲○○、丁○○間就系爭土地所為上開贈與及
    移轉所有權之行為，將有害及原告之債權，該設定抵押權之
    行為，有得撤銷之原因。為此，爰依民法第244 條第1 項及
    第4 項規定，請求撤銷被告甲○○、丁○○間就系爭土地所
    為贈與及移轉所有權之行為，被告丁○○間應將因夫妻贈與
    行為所為之所有權移轉登記塗銷，回復所有權登記為被告甲○○所有，被告丙○○為惡意轉得人，應將系爭土地上之上
    開抵押權之設定登記予以塗銷，回復系爭土地之原狀等語。
    並聲明：如主文所示。
二、被告承認被告甲○○、丁○○間就系爭土地之移轉登記係無
    償贈與，且被告丙○○明知其為無償贈與，系爭土地之移轉
    有撤銷的原因等事實。並聲明：請求駁回原告之訴。
三、按債務人所為之無償行為，有害及債權者，債權人得聲請法
    院撤銷之，債權人依第1 項之規定聲請法院撤銷時，得並聲
    請命受益人或轉得人回復原狀。但轉得人於轉得時不知有撤
    銷原因者，不在此限，民法第244 條第1 項、第4 項定有明
    文。經查：系爭土地移轉登記之原因為「夫妻贈與」，有土
    地登記謄本附卷可稽，依據民法第406 條規定「贈與，因當
    事人一方以自己之財產，為無償給與於他方之意思表示，經
    他方允受而生效力」之文義，贈與契約原則上為無償性質，
    且被告亦自認其就系爭土地之移轉登記係無償贈與，故原告
    此部分之主張，應堪採信。又原告主張被告甲○○除系爭土
    地外，已無其他財產可供清償之情，並為兩造所不爭執，自
    堪信為真實。是則，被告甲○○、丁○○間就系爭土地之贈
    與及所有權移轉登記行為已害及原告，洵無疑義。原告復主
    張被告丙○○明知被告甲○○、丁○○間就系爭土地所為之
    贈與及移轉所有權之行為，將有害及原告之債權，仍設定上
    開抵押權之事實，亦為被告丙○○所自認，自亦堪信原告之
    主張為真正。
五、原告既為被告甲○○之債權人，被告甲○○、丁○○間就系
    爭土地所為贈與之債權行為及移轉所有權之物權行為，及被
    告丙○○明知被告甲○○、丁○○間就系爭土地所為之贈與
    及移轉所有權之行為，將有害及原告之債權，仍為上開抵押
    權之設定登記，均有害及原告之債權，原告自得依民法第24
    4 條第1 項、第4 項規定，自得請求法院撤銷並聲請回復原
    狀，從而，原告請求如主文所示，為有理由，應予准許，並
    依職權確定訴訟費用4 萬5,451 元（即第一審裁判費）由被
    告負擔。
六、本件事證已臻明確，兩造其餘攻擊防禦方法及舉證，核與判
    決結果無影響，茲不一一論列。
七、訴訟費用負擔之依據：民事訴訟法第85條第1 項前段、第78
    條、第87條第1 項。
中    華    民    國    97    年    8     月    25    日
                  民事第一庭  法  官  陳靜芬
以上正本證明與原本無異。
如對本判決上訴，應於判決送達後20日內向本院提出上訴狀。
中    華    民    國    97    年    8     月    28    日
                              書記官  阮弘毅


司法院資訊處製作；財團法人民間司法改革基金會備份。
